臺灣高等法院民事裁定　　　　　　　　　　　　　　九十三年度抗更(一)字第一三號
　　抗　告　人　財團法人工業技術研究院
　　法定代理人　李鍾熙
右抗告人因與相對人甲○○間強制執行事件，對於中華民國九十一年十二月三十一日
臺灣新竹地方法院九十一年仲執字第三號所為裁定提起抗告，本院裁定如左：
    主      文
抗告駁回。
抗告及發回前再抗告費用由抗告人負擔。
    理      由
一、原裁定意旨略以：「依據聲請人（即抗告事件之相對人）所提仲裁判斷書，認當
    事人得於仲裁程序中提出反聲請，又反聲請內容逾越仲裁協議之範圍時，原仲裁
    聲請人得依仲裁法第二十九條之規定聲明異議，然相對人（即抗告事件之抗告人
    ）並未異議而仍進行仲裁程序，自應視兩造就反聲請及逾越原仲裁協議範圍部分
    ，亦有仲裁之合意，聲請人聲請准予強制執行，應予准許。」等語。
二、抗告意旨略以：「抗告人已向原法院提起撤銷仲裁判斷之訴，現以九十一年度仲
    訴字第一號審理中，茲列舉其違誤如下：(一)本件仲裁同意書由三方達成協議，即
    抗告人甲方，竟成工程股份有限公司（下稱竟成公司）為乙方、新世紀營造股份
    有限公司（下稱新世紀公司）為丙方，其中竟成公司法定代理人曾立松改列相對
    人為法定代理人，此部分未經該公司法定代理人曾立松蓋章同意，且於仲裁程序
    中，新世紀公司與相對人對選任仲裁人有歧見，抗告人應相對人請求，撤回對新
    世紀公司仲裁之請求，發生當事人主體變更，仲裁庭未命補正，有違原當事人之
    真意，又仲裁同意書所載仲裁範圍僅「三方同意就大流量液體、氣體標準實驗室
    新建土木工程契約所衍生的逾期罰款、工程保留款及履約保證金等爭議事項」，
    惟相對人於仲裁程序中之反聲請範圍竟擴張至「已施工未計價之工程款、已進場
    而未計價之材料及已付款未到場之材料損失等」，顯逾本件同意仲裁三方所約定
    之範圍。(二)本件當事人對於仲裁程序之仲裁協議已明示排除適用衡平法則，仲裁
    庭仍予適用，自屬違法。(三)相對人對於抗告人之上開請求權既基於竟成公司之轉
    讓而來，而抗告人於該債權轉讓時，對竟成公司已有遲延之損害賠償債權存在，
    抗告人自得主張抵銷，況竟成公司上開已轉讓之債權早已罹於時效而消滅，竟成
    公司上開轉讓確因法院發扣押命令後為之，自屬無效，相對人據以在仲裁事件中
    反聲請請求給付，殊非有理，該仲裁判斷即屬無效，本件仲裁判斷實不宜逕准予
    強制執行。」等語。
三、按「仲裁判斷，須聲請法院為執行裁定後，方得為強制執行」、又「仲裁判斷有
    下列各款情形之一者，法院應駁回其執行裁定之聲請︰一仲裁判斷與仲裁協議標
    的之爭議無關，或逾越仲裁協議之範圍者。但除去該部分亦可成立者，其餘部分
    ，不在此限。二仲裁判斷書應附理由而未附者。但經仲裁庭補正後，不在此限。
    三仲裁判斷，係命當事人為法律上所不許之行為者。」仲裁法第三十七條第二項
    前段、第三十八條第一款分別定有明文。又同法第五十二條規定，法院關於仲裁
    事件之程序，除仲裁法另有規定外，適用非訟事件法，非訟事件法未規定者，準
    用民事訴訟法。而依仲裁法第三十七條第二項前段規定聲請法院裁定許可強制執
    行，仲裁法並未特別規定其程序，則關於此項聲請及抗告，法院自應適用非訟事
    件法規定，而為強制執行許可與否之審查並據以裁定之，此裁定無確定實體上法
    律關係存否之效力（最高法院八十七年台抗字第二六六號裁定參照）。故仲裁判
    斷是否逾越仲裁協議之範圍，此消極要件具備與否，依上說明，法院僅依非訟事
    件程序為形式上之審查即可，關於仲裁協議標的爭議或範圍之實體爭執，應另行
    提起撤銷仲裁判斷之訴以資解決，此觀諸仲裁法第四十條第一項第一款、第四十
    二條第一、二項規定自明。而所謂仲裁判斷逾越仲裁協議之範圍，則係指仲裁判
    斷所仲裁爭議之範圍，超越所約定仲裁事項之範圍而言。查抗告人依據與相對人
    及案外人竟成公司、新世紀公司等，就有關因「大流量液體氣體標準實驗室」新
    建土木工程契約所衍生之逾期罰款、工程保留款及履約保證金等爭議事項所簽訂
    之仲裁同意書，於九十年三月一日向中華民國仲裁協會聲請仲裁，抗告人並於九
    十年八月二十三日撤回對案外人新世紀公司之仲裁聲請；嗣於仲裁程序進行中，
    相對人於同年十月五日提出答辯暨反聲請狀，其中反聲請部分，(一)先位聲明，相
    對人依債權讓與之法律關係，請求抗告人應分別給付相對人九百零八萬二千零六
    十八元之工程款及四百四十九萬九千七百元之履約保證金，(二)備位聲明，案外人
    竟成公司請求抗告人應分別給付竟成公司九百零八萬二千零六十八元之工程款及
    四百四十九萬九千七百元之履約保證金，仲裁庭旋於九十年十月五日進行第一次
    詢問會。經查，抗告人於仲裁程序進行中，未就相對人與案外人所提之前揭反聲
    請之程序是否合法，或是否有逾越原仲裁協議之範圍聲明異議，其後，抗告人對
    聲請及案外人竟成公司所提之反聲請部分，於同年十月三十一日提起反聲請答辯
    狀，就程序部分陳稱：「本案反聲請標的範圍與新世紀公司權益關係甚鉅，且新
    世紀公司與竟成公司對於本案反聲請標的實有合一確定之必要，而聲請將本件仲
    裁聲請案告知新世紀公司，以利三方權責之釐清。」等語，並就實體事項進行答
    辯，迄至九十一年一月二十一日仲裁庭進行第四次詢問會宣告詢問終結止，抗告
    人均未就相對人所提出之反聲請程序是否合法，及有無逾越仲裁協議之範圍聲明
    異議，且均就實體事項進行攻擊、防禦等情，業經本院調閱中華民國仲裁協會九
    十年度仲聲忠字第二十三號仲裁事件全卷查閱無訛。準此本件仲裁判斷於理由中
    就反聲請部分之程序說明：「本件兩造於八十九年十月所簽立之『仲裁同意書』
    雙方所同意之仲裁範圍包括『工程契約所衍生之逾期罰款、工程保留款及履約保
    證金等爭議事項』，本件聲請及反聲請請求之範圍已逾雙方當時之合意，惟雙方
    於仲裁程序中，對於他方所為之請求均無異議，仍進行仲裁程序，故對逾越原仲
    裁約定部分，本仲裁庭仍予審理」等情。從而，反聲請部分雖有逾雙方原訂原仲
    裁協議之範圍，然兩造對之均無異議，並進行實體事項之攻擊、防禦，自應視兩
    造就該逾越原仲裁協議之反聲請部分，亦有仲裁之合意，則仲裁庭就反聲請部分
    進行仲裁，尚難認有逾越仲裁協議之範圍。此外，本件仲裁判斷，亦無前開仲裁
    法第三十八條所列其他各款情形，原裁定准予強制執行，即無不合。抗告意旨所
    稱本件仲裁判斷逾越仲裁協議範圍等語，即無理由。至於抗告意旨所稱：「(一)
    本件仲裁同意書中竟成公司法定代理人曾立松改列相對人為法定代理人，此部分
    未經該公司法定代理人曾立松蓋章同意，且於仲裁程序中，新世紀公司與相對人
    對選任仲裁人有歧見，抗告人應相對人請求，撤回對新世紀公司仲裁之請求，發
    生當事人主體變更，仲裁庭未命補正，有違原當事人之真意。(二)本件當事人對於
    仲裁程序之仲裁協議已明示排除適用衡平法則，仲裁庭仍予適用，自屬違法。(三)
    抗告人對竟成公司有損害賠償債權得主張抵銷，況竟成公司已轉讓之債權早已罹
    於時效而消滅，竟成公司上開轉讓確因法院發扣押命令後為之，自屬無效，相對
    人據以在仲裁事件中反聲請請求給付，殊非有理，該仲裁判斷即屬無效。」等語
    即使屬實，亦屬實體法上之爭執，依據前開說明，應由抗告人另提起訴訟，（並
    得依仲裁法第四十二條規定聲請裁定供擔保停止執行）以資解決，本件非訟程序
    不得加以審究，仍應為許可強制執行之裁定。抗告意旨執詞指摘，為無理由，應
    予駁回。
四、據上論結，本件抗告為無理由，爰裁定如主文。
中　　　華　　　民　　　國　　九十三　　年　　　七　　　月　　　一   　日
                                民事第四庭
                                    審判長法　官　林　敬　修
                                          法　官　劉　勝　吉
                                          法　官　藍　文　祥
正本係照原本作成。
本裁定除以適用法規顯有錯誤為理由，並經本院許可外，不得再抗告。如提起再抗告
，應於收受後十日內委任律師為訴訟代理人向本院提出再抗告狀。並繳納再抗告費新
台幣一千元。
中　　　華　　　民　　　國　　九十三　　年　　　七　　　月　　　二　　　日
　　　　　　　　　　　　　　　　　　　　　書記官　顧 倪 淑貞
